【裁判字號】    95,台上,427
【裁判日期】    950310
【裁判案由】    回復原狀變更名義登記
【裁判全文】
最高法院民事判決              九十五年度台上字第四二七號
    上  訴  人  丙○○
    訴訟代理人  林永發律師
    被 上訴 人  甲○○
                乙○○
    共      同
    訴訟代理人  林國明律師
上列當事人間請求回復原狀變更名義登記事件，上訴人對於中華
民國九十四年三月八日台灣高等法院台南分院第二審更審判決（
九十三年度上更(二)字第二七號），提起上訴，本院判決如下：
    主  文
原判決廢棄，發回台灣高等法院台南分院。
    理  由
本件上訴人主張：被上訴人甲○○及第一審共同被告李艷貞於民
國八十二年八月間分別與伊訂約，甲○○向伊購買坐落台南縣麻
豆鎮○○段四七七之一、五三八之一號建地，及其上門牌同鎮○
○路一○一號房屋（下稱系爭一○一號房地），價款新台幣（下
同）一千零三十五萬元；李艷貞向伊購買同段四七七之二、四七
四之一○、五三八之二號建地，及其上門牌同路一○三號房屋（
下稱系爭一○三號房地），價款一千零四十二萬元，甲○○、李
艷貞均僅繳第一期至第六期款四百萬元，分別尚欠第七期即銀行
貸款六百三十五萬元、六百四十二萬元未付。系爭二棟房屋已完
工取得使用執照，土地所有權亦已分別移轉登記為甲○○及李艷
貞指定之第三人即被上訴人乙○○（原判決當事人欄誤載為郭
輝）名義，惟甲○○與李艷貞均拒不辦理銀行抵押貸款並交付尾
款，經伊於八十六年一月二十七日以存證信函催告其等於函到五
日內付清尾款取回權狀，未獲置理，伊乃於同年八月二十二日以
存證信函通知甲○○與李艷貞二人解除契約，契約既經解除，甲
○○及李艷貞自應負回復原狀義務，乙○○係本於李艷貞之第三
人利益契約受領系爭土地所有權登記，其受領原因亦因李艷貞之
契約被解除而失效，已無法律上原因，亦應負回復原狀義務等情
，對甲○○本於買賣契約解除後之回復原狀請求權，對乙○○本
於不當得利等法律關係，求為命甲○○將系爭四七七之一、五三
八之一號土地所有權移轉登記予伊；乙○○將系爭四七七之二、
四七四之一○、五三八之二號土地所有權移轉登記予伊之判決（
關於上訴人請求李艷貞將系爭四七七之二、四七四之一○、五三
八之二號土地所有權移轉登記部分，經第一審判決駁回，未據其
聲明不服，已告確定；上訴人請求甲○○、李艷貞分別將台南縣
政府工務局所發八三南工局使字第二九九一號、第二九九二號使
用執照起造人名義變更部分，經本院維持第二審所為上訴人敗訴
之判決確定）。
被上訴人則以：系爭房地之契約係訴外人即被上訴人之母趙侯美
珠與上訴人於八十二年六月間以口頭成立，並無書面；且就房屋
部分非買賣，應為承攬。系爭一○一號房地所有權及建物起造人
，均指定登記為甲○○名義；系爭一○三號房屋之土地所有權，
指定登記為乙○○名義，建物起造人則指定登記為李艷貞名義。
尾款即銀行貸款部分未支付，乃因上訴人自始以三層樓房建築申
請並建造，未依約蓋五層樓房，且早逾完工期限，上訴人仍未完
成建物，上訴人興建之三層樓房又有如第一審判決附表所示諸多
重大瑕疵，此瑕疵係可歸責於上訴人之事由，構成不完全給付，
伊催告上訴人補正被拒絕，已於收受上訴人催討尾款之信函後，
即時主張就上訴人之債務不履行責任與該價金之給付行使同時履
行抗辯權，自不生給付遲延責任，上訴人不得解除契約，伊無回
復原狀或不當得利返還之義務等語，資為抗辯。
原審將第一審判決關於命被上訴人為土地所有權移轉登記部分廢
棄，改判駁回上訴人該部分在第一審之訴，及駁回上訴人追加之
訴，無非以：上訴人主張甲○○、李艷貞於八十二年八月間分別
與伊訂約購買系爭二戶房地，甲○○、李艷貞已各支付四百萬元
，甲○○尚欠六百三十五萬元、李艷貞尚欠六百四十二萬元未付
，系爭房屋已分別以甲○○、李艷貞為起造人名義取得使用執照
，土地部分並分別登記為甲○○、乙○○名義之事實，已據上訴
人提出合約書、使用執照、土地所有權狀影本為證。被上訴人就
系爭房屋起造人名義分別為甲○○、李艷貞及土地已分別登記上
訴人名義，亦不爭執，上訴人此部分主張，堪信為真實。關於契
約當事人及契約性質之爭執：卷附合約書上買受人甲○○、李艷
貞之印文係真正，為被上訴人所不爭。而印章係其等交付趙侯美
珠使用，參以被上訴人自陳交付印章乃辦理申請建造執照及過戶
登記之用，嗣亦確有辦理房屋起造人、申請使用執照、房屋基地
所有權移轉登記，郭迺暉於發生糾紛參與協商時曾要求重寫合約
等情，系爭買賣金額高達二千餘萬元，為保障雙方權益鮮有不立
具書面者，甲○○、李艷貞雖未實際出面訂約，按諸上情，已足
認定其授權趙侯美珠代理權，由趙侯美珠與上訴人簽約，而以甲
○○、李艷貞為上開契約之買受人。又上開合約書名稱雖為「委
建不動產契約書」，然觀其內容，兩造真意實為系爭房地買賣，
非被上訴人主張就土地係買賣，就房屋係承攬。因觀諸兩造間之
付款約定有尾款由銀行貸款支付，此類約定乃本省不動產買賣契
約所特別具有之約定，而兩造就房屋部分，重點乃所有權之移轉
而非工作物之交付。系爭房地之契約，應屬買賣契約。關於系爭
房屋已否依約完成（有無不完全給付）：綜合系爭買賣契約有關
房屋建材約定與勘驗現場所得，上訴人所建三層樓房有多項瑕疵
，諸如：內部牆壁無磁磚、屋內無燈具、水電未完成、窗戶無框
無玻璃、二樓樓梯無扶手、地面未舖平、二樓無衛浴設施、牆壁
無磁磚、木門未按裝、通往陽台之門無門框、一○一號房屋三樓
陽台門窗按裝，浴室未完成、無衛浴設備等。此瑕疵依一般人所
知生活經驗，與屋後法定空地欲行違章增建部分，在施工方面二
者無關連性，上訴人主張未完成部分乃被上訴人日後要加蓋增建
，同意將不施作云云，與經驗法則有違，其所舉證人陳俊雄（陳
修毅）於原審更審前證稱：「主家說一部分要自己作之外，其餘
都已完工，二家小部分未完成，未完成的是浴室磁磚、地板、每
間通路，主家叫我們不要作，建商都有準備建材」，惟被上訴人
否認所證。查該證人係受上訴人僱用施作水泥工，其對水電、門
窗、樓梯扶手自無從知悉，況其所述地板、衛浴設施主家要求暫
不施作，因此部分與日後要加蓋增建部分無關，常理上亦不生暫
不施作之問題，樓梯大理石扶手部分亦與增建施工無關，均無暫
不施作之理，前開證言乃偏袒上訴人，與常理有違，並不足採。
上訴人曾自行委託高雄市土木技師公會鑑定系爭房屋，鑑定報告
直承「未完成及隱蔽部分未鑑定」。況其於原審更審前勘驗現場
時亦承認若依建築設計圖觀之（指三樓部分，因五樓部分乃日後
增建之違章部分，故無設計圖），尚未完工；其係依現況作鑑定
，沒有針對合約鑑定。是該鑑定報告，不能為系爭建物已符契約
約定之證明。系爭房屋雖經主管機關派員查驗完竣認與設計圖樣
相符核發使用執照，惟主管建築機關派員查驗新建建築物並核發
使用執照，其審查範圍依建築法第七十一條、第七十二條規定，
僅審查主要構造、室內隔間、建築物主要設備是否與設計圖相符
而已，其目的乃維護公共安全、公共交通、公共衛生、增進市容
等行政管理目的作用而為，並未審查建物之建材、內部設備等事
項，則該建築物是否合於契約之特別約定？有無物之瑕疵？事涉
民事糾紛私權事項，非在建築管理機關審查範圍內，自不能僅因
系爭建物已核發使用執照，即認定已符契約約定。上訴人徒執系
爭房屋已經行政主管機關核驗通過領有使用執照，否認債務不履
行，自非足採。關於被上訴人同時履行抗辯、契約已否合法解除
：上訴人係於八十六年一月二十七日向甲○○、李艷貞發函催告
給付價金，甲○○、李艷貞自得以上訴人應補正之事由，向上訴
人主張同時履行抗辯，拒絕給付價金。查甲○○、李艷貞於收受
上訴人上開催討價金之信函後，即先後於同年一月三十日、同年
二月十二日、同年八月二十五日發函上訴人，主張系爭房屋有重
大瑕疵構成債務不履行，定相當期間（一個月）要求上訴人補正
，並表明與其價金給付義務行使同時履行抗辯，自無不合。甲○
○、李艷貞既以上訴人債務不履行事由請求上訴人補正，主張同
時履行抗辯，非以買賣瑕疵主張，自不生上訴人所謂依系爭買賣
契約第六條約定外部磁磚完成取得使用執照，甲○○、李艷貞有
先為給付價金義務而不得主張同時履行抗辯之問題。上訴人迄仍
拒絕補正瑕疵，甲○○、李艷貞拒絕給付價款行使同時履行抗辯
，即無不合，且就價金之給付不生遲延給付。上訴人以買受人甲
○○、李艷貞拒不給付價金尾款為由發函解除契約，自屬無據，
系爭買賣契約仍有效存在。乙○○本於李艷貞與上訴人間系爭買
賣契約之第三人約款，受領系爭四七七之二、四七四之一○、五
三八之二號土地所有權，即屬有據，不生契約解除原因嗣後不存
在之不當得利。從而上訴人本於買賣契約解除後之回復原狀請求
權，請求甲○○、乙○○將系爭四七七之一、五三八之一、四七
七之二、四七四之一○、五三八之二號土地所有權分別移轉登記
予伊；及於原審更審前追加本於不當得利之法律關係，請求乙○
○將系爭四七七之二、四七四之一○、五三八之二號土地所有權
移轉登記予伊，均不應准許等詞，為其判決之基礎。
惟查上訴人於原審主張：依系爭買賣契約第五條第四款約定，被
上訴人於系爭房屋完工並取得使用執照後，既未依約辦理銀行貸
款，原不待伊催告，系爭買賣契約已自動解除等情（見原審卷一
二二頁）。系爭買賣契約第五條付款辦法中第四款約定之效力為
何，涉及上訴人得否主張系爭買賣契約已因甲○○及李艷貞未依
約辦理銀行貸款而自動解除，上訴人上開主張自屬重要之攻擊方
法，原審恝置不論，遽為上訴人敗訴之判決，難謂無判決不備理
由之違法。又上訴人得否解除系爭買賣契約部分既經發回，上訴
人追加本於不當得利之法律關係請求乙○○返還利益部分應併予
廢棄發回。上訴論旨，指摘原判決不當，求予廢棄，非無理由。
據上論結，本件上訴為有理由。依民事訴訟法第四百七十七條第
一項、第四百七十八條第二項，判決如主文。
中    華    民    國  九十五  年    三    月    十    日
                      最高法院民事第三庭
                          審判長法官  吳  正  一
                                法官  劉  福  聲
                                法官  黃  義  豐
                                法官  簡  清  忠
                                法官  謝  正  勝
      本件正本證明與原本無異
                                      書  記  官
中    華    民    國  九十五  年    三    月  二十一  日
                                                      v


司法院資訊處製作；財團法人民間司法改革基金會備份。
